臺灣高等法院臺南分院民事裁定　94年度抗字第496號
抗　告　人　甲○○
相　對　人　乙○○
上列抗告人因與相對人間聲請返還擔保金事件，對於中華民國94
年10月3日臺灣臺南地方法院94年度聲字第1202號裁定提起抗告，
本院裁定如下：
    主    文
原裁定廢棄。
相對人在第一審之聲請駁回。
聲請及抗告訴訟費用由相對人負擔。
    理    由
一、本件相對人即聲請人於原審法院聲請意旨略以：相對人為防
    止與抗告人合夥所購買土地即坐落台南市○○區○○段1091
    號土地（重測後改為台南市○○區○○段768號，下稱系爭
    土地）遭抗告人任意處分，乃向原審法院聲請假處分裁定，
    於79年2月23日經原審以79年度全字第179號裁定准予假處分
    裁定【裁定主文為債權人（即相對人）以新台幣（下同）72
    0,000元為債務人（即抗告人）供擔保後，債務人對於系爭
    土地，不得為移轉所有權、設定他項權利等處分行為】，相
    對人乃依原審法院79年度全字第179號假處分裁定，於79年2
    月27日提供720,000元擔保金，並以原審法院79年度存字第2
    11號提存事件提存後，於79年3月3日聲請原審法院以79年度
    執全字第153號執行假處分在案。嗣相對人就前開聲請假處
    分之本案，即相對人與抗告人間請求系爭土地所有權移轉事
    件（原審94年度訴字第555號），於94年6月24日在原審成立
    訴訟上和解（和解內容為：抗告人願將系爭土地所有權應有
    部分2分之1移轉登記予相對人，訴訟費用各自負擔）。相對
    人並於94年3月25日以存證信函定20日之期間催告受擔保利
    益人即抗告人行使權利而未行使【抗告人雖曾向臺灣高雄地
    方法院對相對人起訴請求損害賠償之訴（該院94年度訴字第
    1136號），惟抗告人於該院2次言詞辯論期日均未到庭，業
    已視為撤回其訴】，爰依民事訴訟法第104條第1項第3（聲
    請意旨誤載為2）款規定，聲請返還擔保金720,000元等語。
二、原審法院裁定以：
  (一)、按訴訟終結後，供擔保人證明已定20日以上之期間，催告
      受擔保利益人行使權利而不行使者，法院應依供擔保人之
      聲請，以裁定命返還其提存物，民事訴訟法第104條第1項
      第3款前段定有明文。
  (二)、經查：相對人與抗告人間之前開聲請假處分之本案，即相
      對人與抗告人間請求系爭土地所有權移轉事件（原審94年
      度訴字第555號），業已於94年6月24日成立訴訟上和解而
      終結，有原審法院94年度訴字第555號94年6月24日和解筆
      錄影本1紙在卷可稽，相對人已定20日以上期間催告受擔
      保利益人即抗告人行使權利，有新興郵局存證信函影本1
      件在卷可按，抗告人雖曾向臺灣高雄地方法院提起損害賠
      償之訴（該院94年度訴字第1136號），經2次合法通知抗
      告人未到庭，業已視為撤回其訴，亦有臺灣高雄地方法院
      94年9月12日雄院貴民同90訴1136字第41814號函影本1件
      為證，則相對人請求其於訴訟終結後，業已定20日以上之
      期間，催告受擔保利益人即抗告人行使權利而未行使，而
      聲請返還擔保金720,000元，應予准許。
  (三)、末查，本件相對人聲請意旨係以民事訴訟法第104條第1項
      第2款為據，惟綜合其所陳述之內容以觀，係依同條項第3
      款作為聲請發還之依據，故其聲請意旨陳明係依同法第10
      4條第1項第2款聲請發還乙節，容有誤會，併此指明。
三、抗告意旨略以：
  (一)、相對人依原審法院79年度全字第179號假處分裁定供擔保7
      20,000元，假處分執行抗告人名下之系爭土地（執行案號
      為79年南院執全字第153號），惟經抗告人於94年10月13
      日向台南地政事務所申請土地登記簿謄本結果，赫然發現
      系爭土地目前仍經相對人假處分執行中，尚未撤回。
  (二)、參酌立法意旨及實務上之見解，所謂「訴訟終結」宜從廣
      義解釋，包括執行程序終結在內，必須債權人撤回假扣押
      （假處分）執行，及聲請撤銷假扣押裁定，並定20日以上
      之期間催告受擔保利益人行使權利而未行使者，法院始得
      裁定准許債權人領回擔保物（司法院72年8月2日廳民一字
      第0523號函復台高院）。本件相對人既尚未撤回假處分執
      行，也未聲請撤銷假處分裁定，揆諸前揭說明，難謂已「
      訴訟終結」，原裁定誤認兩造間已「訴訟終結」，而准相
      對人取回擔保金720,000元，顯有未合。爰提起抗告，求
      為廢棄原裁定，並駁回相對人於原審法院之聲請。
四、按訴訟終結後，供擔保人證明已定20日以上之期間，催告受
    擔保利益人行使權利而不行使者，法院應依供擔保人之聲請
    ，以裁定命返還其提存物，民事訴訟法第104條第1項第3款
    定有明文；又同法第106條規定，其他依法令供訴訟之擔保
    者，準用第104條之規定。另本條所謂「訴訟終結」宜從廣
    義解釋，包括撤銷假扣押或假處分裁定及執行程序終結在內
    。惟強制執行法第132條已於85年10月9日修正增列第3項規
    定債權人收受假扣押或假處分裁定後已逾30日者不得聲請執
    行。故假扣押或假處分之供擔保人，於法院撤銷假扣押或假
    處分之執行後，如該假扣押或假處分裁定已逾上開30日期間
    而不得聲請執行時，自不因供擔保人未聲請撤銷假扣押或假
    處分裁定，而影響其依民事訴訟法第106條準用同法第104條
    第1項第3款規定行使定期催告及返還擔保物之權利（參照最
    高法院85年度台抗字第682號裁定意旨）；又債權人提供擔
    保金為假扣押之執行後，就所欲保全之債權未提起本案訴訟
    ，如未撤回假扣押之執行，依強制執行法第133條規定，於
    假扣押之標的交付執行時，仍可受分配，受擔保利益人因假
    扣押不當所受之損害，可能繼續發生，故在其假扣押所欲保
    全之債權於執行程序分配終結確定未受分配前，尚難認與民
    事訴訟法第104條第1項第3款所定之「訴訟終結」相當，自
    不得依該條款規定行使定期催告之權利（參照最高法院91年
    度台抗字第313號裁定意旨）。質言之，依同法第106條規定
    ，準用第104條1項第3款之規定，聲請返還其提存物，在聲
    請假處分裁定及已為假處分執行之情形，固毋庸撤銷假處分
    裁定，但如未撤回假處分之執行，受擔保利益人因假處分不
    當所受之損害，可能繼續發生，尚難認與民事訴訟法第104
    條第1項第3款所定之「訴訟終結」相當，供擔保人自不得依
    該條款規定行使定期催告之權利，即供擔保人所為行使定期
    催告受擔保利益人行使權利，對受擔保利益人不生效力。
五、經查：
  (一)、相對人為防止與抗告人合夥所購買系爭土地遭抗告人任意
      處分，乃向原審法院聲請假處分裁定，於79年2月23日經
      原審以79年度全字第179號裁定准予假處分裁定，相對人
      乃依原審法院79年度全字第179號假處分裁定，於79年2月
      27日提供720,000元擔保金，並以原審法院79年度存字第
      211號提存事件提存後，於79年3月3日聲請原審法院以79
      年度執全字第153號執行假處分在案。嗣相對人就前開聲
      請假處分之本案，即相對人與抗告人間請求系爭土地所有
      權移轉事件（原審94年度訴字第555號），於94年6月24日
      在原審成立訴訟上和解（和解內容為：抗告人願將系爭土
      地所有權應有部分2分之1移轉登記予相對人，訴訟費用各
      自負擔）。嗣相對人並於94年3月24日具狀向原審法院具
      狀聲請撤銷79年度裁全字第179號假處分裁定，及於94年9
      月30日撤回原審79年執全字第153號假處分之強制執行，
      經原審法院以94年11月1日南院慧79執全真字第153號函請
      台南市安南地政事務所辦理塗銷查封系爭土地登記在案，
      然因原審法院將「79年度執全真字第153號」誤載為「94
      年度執全真字第153號」致台南市安南地政事務所無從遵
      示辦理，再經原審法院於94年11月11日以南院慧79執全真
      字第153號函台南市安南地政事務所就誤載事項為更正，
      台南市安南地政事務所乃依該原審更正函辦理塗銷查封系
      爭土地登記等情，業據本院依職權調取原審法院79年度全
      字第179號（即原審法院79年度執全字第153號）假處分卷
      、79年度存字第211號提存卷、94年度訴字第555號卷，核
      閱無訛，復有相對人於原審提出之系爭土地謄本、假處分
      裁定、提存書、和解筆錄，及於本院提出之94年3月24日
      向原審法院具狀聲請撤銷79年度裁全字第179號假處分裁
      定聲請狀、於94年9月30日撤回原審79年執全字第153號假
      處分執行聲請狀、94年11月22日聲請之系爭土地謄本為證
      ，均堪信為真實。
  (二)、相對人於94年3月25日以存證信函定20日之期間催告受擔
      保利益人即抗告人行使權利，抗告人雖曾向臺灣高雄地方
      法院對相對人起訴請求損害賠償之訴（抗告人於94年4月7
      日向臺灣高雄地方法院聲請對相對人准予核發94年度促字
      第17595號支付命令，嗣相對人提出異議，臺灣高雄地方
      法院改分為94年度訴字第1136號），惟抗告人於該院94年
      7月22日上午9時50分、94年8月16日上午9時40分2次言詞
      辯論期日均未到庭，業已視為撤回其訴之事實，亦有相對
      人於原審提出之存證信函、臺灣高雄地方法院94年9月12
      日雄院貴民同90訴1136字第41814號函影本各1件為證，並
      經本院調取臺灣高雄地方法院94年度訴字第1136號卷核閱
      無訛。相對人主張其於訴訟終結後，業已定20日以上之期
      間，催告受擔保利益人即抗告人行使權利而未行使，而依
      民事訴訟法第104條第1項第3款規定，聲請返還擔保金720
      ,000元云云；惟查，相對人係於94年3月25日以存證信函
      定20日之期間催告受擔保利益人即抗告人行使權利，抗告
      人於94年4月5日收受該存證信函，相對人嗣於94年9月30
      日向原審具狀撤回原審79年執全字第153號假處分執行，
      原審則先於94年11月1日函請台南市安南地政事務所辦理
      塗銷查封系爭土地登記在案，然因原審法院將「79年度執
      全真字第153號」誤載為「94年度執全真字第153號」致台
      南市安南地政事務所無從遵示辦理，再經原審於94年11月
      11日函請台南市安南地政事務所就誤載事項為更正，台南
      市安南地政事務所乃依該原審更正函辦理塗銷查封系爭土
      地登記等情，已如上述，足見相對人以前開存證信函定20
      日之期間催告受擔保利益人即抗告人行使權利時，該假處
      分執行並未撤回，受擔保利益人即抗告人因假處分不當所
      受之損害，可能繼續發生，尚難認與民事訴訟法第104 條
      第1項第3款所定之「訴訟終結」相當【至於相對人於嗣後
      之94年5月20日就前開聲請假處分之本案，向原審起訴請
      求抗告人將系爭土地所有權移轉事件（原審94年度訴字第
      555號），於94年6月24日在原審成立訴訟上和解，並非『
      訴訟終結』，因相對人於94年3月25日以存證信函定20 日
      之期間催告受擔保利益人即抗告人行使權利時，相對人尚
      未起訴，併予明】，供擔保人即相對人自不得依該條款
      規定行使定期催告之權利，即相對人所為行使定期催告抗
      告人行使權利，對抗告人不生效力，亦如前開說明。本件
      抗告人雖於94年4月5日收受該存證信函後，嗣於94年4月7
      日曾向臺灣高雄地方法院提起94年度訴字第1136號損害賠
      償之訴，惟抗告人於該院2次言詞辯論期日均未到庭，業
      已視為撤回其訴，亦如上述，但相對人所為行使定期催告
      抗告人行使權利，因斯時相對人未撤回假處分之執行，對
      抗告人不生效力，抗告人無依相對人催告所定期限內抗告
      人行使權利之義務，自不因抗告人所提起之前開臺灣高雄
      地方法院94年度訴字第1136號提起損害賠償之訴業已視為
      撤回其訴，而遽認抗告人放棄行使權利，相對人自不得依
      民事訴訟法第104條第1項第3款規定聲請返還擔保金720,0
      00元。
  (三)、抗告意旨主張：其於94年10月13日向台南地政事務所申請
      土地登記簿謄本結果，發現系爭土地目前仍經相對人假處
      分執行中，尚未撤回，相對人既尚未撤回假處分執行，也
      未聲請撤銷假處分裁定，難謂已「訴訟終結」，原裁定誤
      認兩造間已「訴訟終結」，而准相對人取回擔保金720,00
      0元，顯有違誤等語。查系爭土地係於94年11月11日以後
      ，台南市安南地政事務所始依前開原審更正函辦理塗銷查
      封系爭土地登記，已如上述，並有相對人於本院提出之94
      年11月22日聲請之系爭土地謄本為證（見本院卷47頁），
      非如抗告意旨所稱相對人尚未撤回本件假處分執行，系爭
      土地仍經相對人假處分執行中云云，但如上述，相對人所
      為行使定期催告抗告人行使權利，因斯時相對人未撤回假
      處分之執行，尚難認與民事訴訟法第104條第1項第3款所
      定之「訴訟終結」相當，是抗告意旨泛稱相對人尚未撤回
      本件假處分執行云云，而未指摘及此，其抗告理由雖與本
      院認定之理由稍有不同，但其結果相同，仍應認其抗告為
      有理由。原審疏未詳查，遽以裁定准許相對人聲請返還擔
      保金720,000元，自有未合。抗告意旨執此指摘原裁定不
      當，求為廢棄，非無理由。爰廢棄原裁定，並由本院自為
      裁定駁回相對人在原審之聲請返還擔保金720,000元。
六、據上論結，本件抗告為有理由，依民事訴訟法第492條、第
    95條、第78條，裁定如主文。
中　　華　　民　　國　　94　　年　　12　　月　　14　　日
                  民事第四庭    　審判長法　官  林金村
　　　　　　　　　　　　　　　　        法　官  林輝雄
　　　　　　　　　　　　　　　　        法　官  胡景彬
上為正本係照原本作成。
相對人如不服本裁定，僅得於收受本裁定正本送達後10日內以適
用法規顯有錯誤為理由，向本院提出再抗告狀（須附繕本一份及
繳納再抗告裁判費新台幣1千元)，並經本院許可後始可再抗告於
最高法院。
中　　華　　民　　國　　94　　年　　12　　月　　14　　日
                                        書記官  趙玲瓏
【附記】
民事訴訟法第495條之1第2項準用同法第466條之1第1、2項規定
：
I對於第二審判決上訴，上訴人應委任律師為訴訟代理人。但上
　訴人或其法定代理人具有律師資格者，不在此限。
II上訴人之配偶、三親等內之血親、二親等內之姻親，或上訴人
　為法人、中央或地方機關時，其所屬專任人員具有律師資格並
  經法院認為適當者，亦得為第三審訴訟代理人。
                                                   K
